臺北高等行政法院判決　　　　　　　　　　　　　　　 九十三年度簡字第七二號
　　原　　　告　廣緣實業有限公司
　　代　表　人　戴粉妹
　　被　　　告　台北縣政府
　　代　表　人　蘇貞昌縣長）.
右當事人間因食品衛生管理法事件，原告不服行政院衛生署中華民國九十二年六月三
○日衛署訴字第○九二○○一三七二九號訴願決定，提起行政訴訟。本院判決如左︰
  　主  文
原告之訴駁回。
訴訟費用由原告負擔。
　　事  實
緣原告於民國（下同）九十一年九月十三日在中時晚報第二十四版刊登「台糖活力激
素錠」食品廣告，因內容宣稱「該公司日前假華國大飯店二樓孔明廳舉辦新產品『活
力激素錠』上市發表會……活力激素錠是一種天然植物性的激素……其中主要成分為
異黃酮素……天然異黃酮素可以延緩及降低停經婦女下列重大慢性疾病的發生：(1)皮
膚乾燥、老化、皺紋增加。(2)焦慮、睡眠障礙……(5)骨質流失疏鬆、骨折危險性增加
。(6)黃斑性視網膜退化、眼睛乾澀。(7)記憶性減退。不像合成化學的荷爾蒙療法會導
致婦女易罹患癌症。活力激素錠是由Ｃ  ＧＭＰ優良化學製藥股份有限公司所生產製
造，在研發過程中，本公司全程參與，因此，在此新產品上市後，該公司委由本公司
做全省總代理……誠徵台糖產品區域經銷商……請洽：廣緣實業有限公司，電話：（
○二）0000-0000-0，地址：台北縣泰山鄉○○路十七之八號」等涉及醫療
效能之詞句，為雲林縣衛生局查獲移請被告所屬衛生局辦理，經該局調查結果，該廣
告係由中時晚報記者文祥志依據原告在華國大飯店舉辦新產品「活力激素錠」上市發
表會時所發給之文宣資料原稿刊登，被告乃以原告違反食品衛生管理法第十九條第二
項規定，爰依同法第三十二條第一項規定，於九十二年一月十四日以北府衛食字第○
九一○○四二七○九行政處分書，處原告新台幣（下同）二十萬元罰鍰，原告不服，
提起訴願，遭決定駁回，遂提起本件行政訴訟。茲摘敘兩造訴辯意旨如次：
甲、原告方面：
壹、聲明：一、訴願決定、原處分均撤銷。
          二、訴訟費用由被告負擔。
貳、陳述：
  一、原告並無就系爭產品為涉及醫療效能之「廣告行為」，被告單憑卷附中時晚報
      廣告影本即遽認定原告有涉及醫療效能之「廣告行為」云云，顯有不當。卷附
      中時晚報廣告並非原告出資刊載者，原告亦未委請中時晚報記者文祥志先生於
      中時晚報刊登系爭廣告，換言之，附卷之中時晚報廣告係文祥志先生未經原告
      核稿所自行發表之新聞，原告並無被告及訴願決定機關所指摘之就系爭產品為
      涉及醫療效能之「廣告行為」。被告及訴願決定機關以文祥志先生曾參加原告
      舉辦之系爭產品上市說明會或原告為系爭廣告之實質獲利者，即逕認定原告有
      於中時晚報刊登卷附廣告之「廣告行為」，顯有違誤。
  二、被告及訴願決定機關未核對原告於上市說明會上散發之簡報內容與中時晚報記
      者文祥志先生自行發表之新聞稿內容（卷附廣告影本內容）是否相一致，即單
      憑文祥志先生片面之證述內容認定原告就系爭產品有為涉及醫療效能之「廣告
      行為」云云，亦有不當。按「行政機關應依職權調查證據，不受當事人主張之
      拘束，對當事人有利及不利之事項一律注意。」行政程序法第三十六條規定甚
      明。本件原告固不否認曾邀請文祥志先生參加原告系爭產品上市說明會並於會
      場上散發簡報，惟亦一再陳稱卷附之中時晚報廣告影本內容係文祥志先生自行
      發表之新聞稿並未經原告核稿。故徵諸上開規定，被告為系爭行政處分前，當
      應就上開有利於原告之事實詳予注意並調查方為正辦，然被告不僅不核對原告
      於上市說明會上散發之簡報內容與文祥志先生自行發表之系爭新聞稿內容即卷
      附廣告影本內容是否相一致，更未另就當日其他亦有參加上市說明會之其他媒
      體記者，調查當日原告散發之簡報內容究竟是否真有涉及醫療效能之情，被告
      及訴願決定機關僅僅憑藉文祥志之證述即作成系爭行政處分，顯有違上開規定
      。
  三、退萬步言，原告就系爭產品所為之「宣傳行為」內容，縱有涉及醫療效能之情
      ，被告以食品衛生管理法為據，科處原告二十萬元之罰鍰，其法律之適用亦有
      違誤。
    (一)按「『非本法所稱之藥物』，不得為醫療效能之標示或『宣傳』」，違反上開
      規定者處六萬元以上三十萬元以下之罰鍰，藥事法第六十九條及第九十一條第
      一項均規定甚明；又「『食品』不得為醫療效能之標示、『宣傳』或廣告」，
      違反上開規定者處二十萬元以上一百萬元以下之罰鍰，食品衛生管理法第十九
      條第二項及第三十二條第一項亦有明定。另行政機關作成行政處分，「應受法
      律及一般法律原則之拘束」「有多種同樣能達成目的之方法時，應選擇對人民
      權益損害最少者」，行政程序法第四條及第七條第一項第二款規定亦均足供參
      酌。
    (二)查食品衛生管理法第十九條第二項規定之行為態樣共有「標示」、「宣傳」及
      「廣告」等三類，卷附之中時晚報廣告並非原告所出資或授意文祥志先生所刊
      登，故應不符有廣告行為之要件；原告更未於系爭產品上有標示之行為可言；
      原告於上市說明會上散發簡報供媒體記者（含文祥志先生）報導宣傳之行為，
      若經前述調查之結果，設若發現其中果涉醫療效能之情，則原告之行為至多亦
      僅該當於為涉及醫療效能之「宣傳」行為。且系爭產品不僅為一般之「食品」
      ，更非屬藥事法所稱藥品之情，當無疑義。
    (三)故原告就非屬藥事法所稱之藥物之食品，於上市說明會上散發簡報供媒體記者
      （含文祥志先生）報導「宣傳」之行為，若真有涉及醫療效能之情，則原告之
      上開行為顯然同時符合藥事法第六十九條「『非本法所稱之藥物』，不得為醫
      療效能之標示或『宣傳』。」及食品衛生管理法第十九條第二項之規定「『食
      品』不得為醫療效能之標示、『宣傳』或廣告」。準此，參酌刑法第三十五條
      第二項規定「同種之刑，以最高度之較長或較多者為重。最高度相等者，以最
      低度之較長或較多者為重」之規定，被告當依上揭行政程序法第四條及第七條
      第一項第二款規定選擇適用對原告損害最小之藥事法第六十九條及第九十一條
      第一項之規定，科處原告六萬元之罰鍰方是，然被告及訴願決定機關卻適用較
      不利於原告之食品衛生管理法第十九條第二項及第三十二條第一項規定，科處
      原告二十萬元之罰鍰，是其適用法律顯有違誤。
  四、綜上所陳，被告所為之系爭行政處分及訴願決定機關之訴願決定，皆非適法。
      敬請判決如訴之聲明。
乙、被告方面：
壹、聲明：駁回原告之訴。
貳、陳述：
  一、按食品衛生管理法第十九條之規定：「對於食品、食品添加物或食品用洗潔劑
      所為之標示、宣傳或廣告，不得有不實、誇張或易生誤解之情形。食品不得為
      醫療效能之標示、宣傳或廣告。．．．．」又行政院衛生署為保護消費者權益
      ，於八十二年四月二十九日衛署食字第八二二五二一一號函 (八十八年七月三
      十一日衛署食字第八八０三七七三五號函修訂)就有關食品廣告標示詞句是否
      涉及虛偽、易生誤解或涉醫療效能等加以認定；其系爭廣告內容宣稱「天然異
      黃酮素可以延緩及降低停經婦女下列重大慢性疾病的發生：(1)皮膚乾燥、老化
      、皺紋增加(2)焦慮、睡眠障礙．．．(5)骨質流失疏鬆、骨折危險性增加(6)黃斑
      性視網膜退化、眼睛乾澀(7)記憶性減退。不像合成化學的荷爾蒙療法會導致婦
      女易罹患癌症」等詞句，顯已涉違反食品衛生管理法第十九條第二項之規定。
      且查系爭廣告亦載有特定產品名稱、廠商名稱及聯絡電話、地址，足見原告為
      系爭廣告之實質獲利者。依據消費者保護法施行細則第二十三條「本法第二十
      二條及第二十三條所稱廣告，指利用電視、廣播、影片、幻燈片、報紙、雜誌
      、傳單、海報、招牌、牌坊、電腦、電話傳真、電子視訊、電子語音或其他方
      法，可使不特定多數人知悉其宣傳內容之傳播」。據此，系爭之廣告及動機顯
      已構成「廣告」、「宣傳」行為之要件。被告所屬衛生局並訪談中時晚報記者
      文祥志先生表示，該篇報導文字皆由廠商所提供，故本人才以原稿刊登，絕無
      另行修正或增加字詞．．．。且據原告亦表示於九十一年八月二十九日召開活
      力激素錠上市說明會 (假華國飯店舉行)確有邀請中時晚報文祥志先生參加，
      另亦邀請捷運快報林宗良．．．等人。．．．亦有提供簡報等資料，簡報之內
      容是從報章雜誌中所摘錄，僅供參考．．．。故此，縱然原告稱未經核稿所自
      行發表．．．非出資或授意文祥志先生所刊登．．．然原告已將系爭廣告相同
      之文宣資料散發於發表會所有人員，則原告之行為亦已構成處罰之要件。再者
      ，原告如非意圖藉各報記者報導以宣傳系爭廣告食品，何須假發表會之名義宴
      請各報新聞記者，其係藉該發表會及記者報導以宣傳系爭廣告食品。又行政院
      衛生署九十一年十一月十八日衛署食字第０九一００七０四九八號函釋示：「
      台糖活力激素錠」產品所刊登之報紙內容，可達到使不特定多數人知其宣傳內
      容之傳播，且宣稱產品成份「．．．重大慢性疾病的發生．．．骨質流失疏鬆
      、骨折危險性增加．．．」等用詞涉及誇大、療效及保健功效，違反食品衛生
      管理法之規定。原告雖稱同時符合藥事法．．．及食品衛生管理法．．．應選
      擇適用對原告損害最小之藥事法．．．科處原告六萬元之罰鍰方是，惟原告另
      又稱系爭產品廣告為一般之「食品」，更非屬藥事法所稱藥品之情．．．。按
      中央法規標準法第十六條「法規對其他法規所規定之同一事項而為特別之規定
      者，應優先適用之」及行政程序法第四條「行政行為應受法律及一般法律原則
      之拘束」，故被告對系爭廣告之處罰並無違反法令適用原則。綜上所述原告其
      違法之事實足以認定，揆諸首揭法條規定，被告處依法予以處分並無不合。
  二、結論：原告既為經營食品業，理應了解食品衛生相關規定，並加以遵守，按原
      告刊登「台糖活力激素錠」食品廣告，藉大眾傳播工具刊載涉醫藥效能之廣告
      ，其違規事實洵堪認定，請鈞院駁回其訴，以維法紀，並保障消費者獲得正確
      資訊、維護健康的權利。
    理  由
一、按「食品不得為醫療效能之標示、宣傳或廣告。」、「違反第十九條第一項．．
    ．違反同條第二項規定者，處新臺幣二十萬元以上一百萬元以下罰鍰．．．。」
    分別為食品衛生管理法第十九條第二項及第三十二條第一項所明定。又行政院衛
    生署八十八年七月三十一日衛署食字第八八○三七七三五號公告「食品廣告標示
    詞句涉及虛偽、誇張或醫藥效能之認定表」，該表明載：「一、詞句涉及醫藥效
    能：(一)宣稱預防、改善、減輕、診斷或治療疾病或特定生理情形：例句：．．．
    治療近視、恢復視力、骨鈣流失及骨關節退化之治療及修補．．．治失眠．．．
    」。係就食品廣告標示詞句是否涉及虛偽、易生誤解或涉醫療效能等加以分類認
    定，為有關執行食品衛生管理法之技術性及細節性規定，核與食品衛生管理法第
    十九條之規範意旨無違，自可適用。
二、查系爭廣告內容宣稱：「天然異黃酮素可以延緩及降低停經婦女下列重大慢性疾
    病的發生：(1)皮膚乾燥、老化、皺紋增加。(2)焦慮、睡眠障礙．．．(5)骨質流失
    疏鬆、骨折危險性增加。(6)黃斑性視網膜退化、眼睛乾澀。(7)記憶性減退。不像
    合成化學的荷爾蒙療法會導致婦女易罹患癌症」等詞句，有中國時報九十一年九
    月十三日「台糖活力激素錠」廣告附卷可稽，依行政院衛生署八十八年七月三十
    一日衛署食字第八八○三七七三五號函之意旨，該廣告顯已涉醫療效能，其違反
    食品衛生管理法第十九條第二項之規定，洵堪認定。
三、原告主張：卷附中時晚報廣告並非原告出資刊載者，原告亦未委請中時晚報記者
    文祥志於中時晚報刊登系爭廣告，換言之，附卷之中時晚報廣告係文祥志未經原
    告核稿所自行發表之新聞，原告並無被告所指摘之就系爭產品為涉及醫療效能之
    「廣告行為」；被告以文祥志曾參加原告舉辦之系爭產品上市說明會或原告為系
    爭廣告之實質獲利者，即逕認定原告有於中時晚報刊登卷附廣告之「廣告行為」
    ，顯有違誤云云；惟查原告於九十二年二月十一日之陳情函（即訴願書）業已坦
    承：「本公司於九十一年八月二十九日假華國飯店召開活力激素錠上市說明會，
    確有邀請中時晚報文祥志先生參加，另亦邀請捷運快報林宗良先生、中央日報巫
    誠道先生、大成影劇報林瑞鳳小姐、open劉水英及台灣日報周延平先生．．．等
    人。於上市說明會召開之前，本公司事先有與上述各報記者餐敘，亦有提供簡報
    ，簡報之內容亦是從報章雜誌上所摘錄，僅供參考，列入發表。」等語，顯見中
    時晚報記者文祥志所報導之系爭廣告，係原告從報章雜誌摘錄之內容，然後製作
    成如系爭廣告之文宣資料，散發給原告所舉辦之發表會現場人員；次查中時晚報
    記者文祥志於九十一年十一月五日接受被告所屬衛生局人員訪談時表示：「案內
    之報導非本人所自行撰寫，是該廠商委託朋友舉行一非正式記者會發佈該業者之
    新產品，故該篇報導文字皆由廠商所提供，故本人才以原稿刊登，絕無另行修正
    或增加字詞。」此有經文祥志簽名蓋章之台北縣政府衛生局食品衛生訪談紀錄表
    附卷可稽。是本件縱然原告未委託中時晚報記者刊載系爭廣告，然原告已將與系
    爭廣告相同之文宣資料散發於發表會所有人員，則原告之行為亦已構成食品衛生
    管理法之處罰要件。再者，原告如非意圖藉各新聞記者報導系爭廣告之產品，何
    須藉發表會之名義宴請各報紙新聞記者，是原告欲藉該發表會之宣傳及各報記者
    之報導以廣告系爭食品，足可認定，原告主張，顯係卸責之詞，核無足採。
四、原告主張：被告及訴願決定機關未核對原告於上市說明會上散發之簡報內容與中
    時晚報記者文祥志自行發表之新聞稿內容（卷附廣告影本內容）是否相一致，即
    單憑文祥志片面之證述內容認定原告就系爭產品有為涉及醫療效能之廣告行為，
    亦有不當云云，惟查被告根據九十一年九月十三日中時晚報刊登之「台糖活力激
    素錠」食品廣告及文祥志在台北縣衛生局之訪談紀錄，認原告有涉及醫療效能之
    廣告行為已足堪認定，無待於再行比對原告於上市說明會上散發之簡報內容與文
    祥志自行發表之新聞稿內容（即卷附系爭廣告）是否相一致；再者，被告如欲取
    得原告於上市說明會上散發之簡報內容，除原告自願提供外，有事實上之困難，
    按主張有利於自己之事實者應負舉証責任，原告一方面主張應比對兩者之內容是
    否相一致，另一方面卻拒絕提供原告於上市說明會上散發之簡報內容以供比對，
    顯未能善盡舉証之責，自難認原告主張之事實為可採。
五、原告另主張：退萬步言，縱原告有涉及醫療效能之廣告行為，被告以食品衛生管
    理法為據，科處原告二十萬元之罰鍰，而未依藥事法第六十九條及第九十一條第
    一項規定從輕科處六萬元之罰鍰，其法律之適用亦有違行政程序法第四條、第七
    條之規定云云，惟查藥事法第六十九條係規定：「非本法所稱之藥物，不得為醫
    療效能之標示或宣傳。」該條之規範對象係泛指非藥事法所稱之藥物，規範之行
    為僅及於標示及宣傳而未及於廣告，而食品衛生管理法所規範之對象則專門針對
    食品，規範之行為除標示及宣傳外，尚及於廣告，依特別法優於普通法，及全部
    法優於一部法之原則，原告之行為自應優先適用食品衛生管理法第十九條第二項
    及第三十二條第一項予以處分，應無藥事法之適用，是被告之處分並未違反行政
    程序法之依法行政原則及比例原則，原告主張，亦無可採。
六、綜上所述，原告之行為已違反食品衛生管理法第十九條第二項食品不得為醫療效
    能之宣傳或廣告之規定，被告依食品衛生管理法第三十二條第一項裁處原告二十
    萬元罰鍰，並無違誤，訴願決定予以維持，亦無不合，原告仍執前詞，訴請撤銷
    ，為無理由，應予駁回。
七、本件適用簡易訴訟程序，故不經言詞辯論逕為判決。
據上論結，本件原告之訴為無理由，依行政訴訟法第二三三條第一項、二三六條、第
九十八條第三項前段，判決如主文。
中　　　華　　　民　　　國　　九十三　　年　　　四　　　月　　　五　　　日
                                  臺北高等行政法院  第六庭
      　　　　　　　　　　　　　　　　　　　　      法　官　林樹埔
右為正本係照原本作成。
本件以訴訟事件所涉及之法律見解具有原則性者為限，始得於本判決送達後二十日
內向本院提出上訴狀並表明上訴理由，如已於本判決宣示後送達前提起上訴者，應
於判決送達後二十日內補具上訴理由（均按他造人數附繕本），且經最高行政法院
許可後方得上訴。
中　　　華　　　民　　　國　　九十三　　年　　　四　　　月　　　六　　　日
                                                    書記官  陳圓圓
